臺灣高等法院刑事判決　　　　　　　　96年度上訴字第3924號
上　訴　人　臺灣臺北地方法院檢察署檢察官
被　　　告　甲○○
上列上訴人因被告違反商業會計法等案件，不服臺灣臺北地方法
院95年度訴字第1820號，中華民國96年8月6日第一審判決（起訴
案號：臺灣臺北地方法院檢察署95年度偵字第19608號），提起
上訴，本院判決如下：
    主  文
上訴駁回。
    理  由
一、公訴意旨略以：被告甲○○與同案被告邱子雲（業經臺灣臺
    北地方法院於民國95年10月27日以95年度訴字第772號裁定
    停止審理中）共同基於填製不實會計憑證、幫助他人逃漏稅
    捐之概括犯意聯絡，於88年12月7日，共同申請設立範文實
    業有限公司（址設臺北市中山區○○○路○段72號8樓之8，
    下稱範文公司），並由被告邱子雲擔任範文公司之負責人。
    彼等均明知範文公司並無實際之營業行為，且統一發票為商
    業會計法所謂之會計憑證，不得填製不實事項，竟於89年2
    月間，連續開立不實之會計憑證即統一發票，或交其他公司
    用作進項憑證，用以申報進項成本，幫助逃漏營業稅；或交
    與同屬虛設行號之其他公司作為進銷項憑證，製造交易紀錄
    ，足以生損害於稅捐機關對於營業稅稽徵之正確及公平性。
    其開立情形如下：（一）、開立不實統一發票9張，合計銷
    售額新臺幣（下同）591 萬5,080元，分別持交聯寬工程有
    限公司（設臺北市中山區○○○路5巷10號2樓）、綠森林紙
    製品股份有限公司（設臺北市○○區○○路69巷7號1樓）、
    電通得利有限公司（設臺北市○○區○○路199巷69號3樓）
    等營業人，作為進項憑證，用以申報為各該公司之進項成本
    ，藉以幫助前開公司逃漏營業稅達29萬5,754元。（二）、
    又開立不實之統一發票15張，合計銷售額201萬0,100 元，
    持交同一虛設行號集團畢柯實業有限公司（設臺北市中山區
    ○○○路30號11樓之1，下稱畢柯公司），充作進項憑證，
    偽作交易紀錄。因認被告與被告邱子雲共同涉犯稅捐稽徵法
    第43條第1項幫助逃漏稅捐及商業會計法第71條第1款之填製
    不實會計憑證罪嫌云云。
二、按被告未經審判證明有罪確定前，推定其為無罪；犯罪事實
    應依證據認定之，無證據不得認定犯罪事實刑事訴訟法第15
    4條第1項、第2項定有明文。又不能證明被告犯行者，應諭
    知無罪之判決，刑事訴訟法第301條第1項亦定有明文。復查
    刑事訴訟法第161條已於91年2月8日修正公布，修正後同條
    第1項規定：檢察官就被告犯罪事實，應負舉證責任，並指
    出證明之方法。因此，檢察官對於起訴之犯罪事實，應負提
    出證據及說服之實質舉證責任。倘其所提出之證據，不足為
    被告有罪之積極證明，或其闡明之證明方法，無從說服法官
    以形成被告有罪之心證，基於無罪推定之原則，自應為被告
    無罪判決之諭知。
三、公訴人認被告違反商業會計法等罪嫌，無非係以下開證據為
    主要論據：(一)、被告甲○○於偵查中之供述：1.被告有找被
    告邱子雲一同投資法雅公司，但未明確告知被告邱子雲投資
    公司之名稱。2.被告委託證人黃春和以被告邱子雲之身分證
    件辦理法雅公司之登記。3.為警查扣之被告邱子雲印章及身
    分證影本，既係被告為辦理法雅公司登記而交予證人黃春和
    運送，則被告對於被告邱子雲事後被登記為範文公司負責人
    之情，自難諉為不知。被告辯稱係與被告邱子雲共同投資法
    雅公司之情，顯不足採。(二)、被告邱子雲於89年4月12日警
    詢時之供述：被告邱子雲於88年底同意將其身分證件交與被
    告辦理股東申請資料之事實。(三)、證人黃春和於89年5月18
    日警詢時之陳述：遭警查扣之被告邱子雲、蔡明杉等人印章
    及身分證影本，係被告委託黃春和運送之事實。(四)、94年度
    偵緝字第1942號卷附之範文公司之臺北市稅捐稽徵處營利事
    業設立登記資料、營利事業統一發證設立登記申請書、專案
    申請調檔統一發票查核名冊、清單（包括進、銷項）及臺北
    市稅捐稽徵處稽查涉嫌虛設行號相關資料分析表：可認範文
    公司虛開統一發票交付聯寬工程有限公司等營業人，幫助他
    人逃漏稅捐之事實。(五)、範文公司之公司登記資料：被告與
    邱子雲分別係範文公司之股東及董事之事實。
四、訊據被告就範文公司於前揭時地簽發如起訴書所載之不實發
    票等情固不爭執，惟堅詞否認有何與被告邱子雲違反商業會
    計法、幫助逃漏稅捐之犯行，辯稱：我完全不知道是虛設的
    公司行號，當時是黃春和找我與邱子雲，我們完全不知道是
    虛設行號，他也沒有跟我講。當時黃大哥告訴我與邱子雲，
    只是委託我與邱子雲當負責人，我擔任法雅公司的負責人、
    邱子雲擔任範文公司的負責人，我不知道擔任股東的事情。
    我只知道要開立公司，他請我擔任負責人，其他的事情我都
    不知道，他也沒有告訴我，為什麼要我擔任負責人，當時他
    就是拜託我出名擔任負責人，我不知道他為何不自己擔任負
    責人。我也不知道負責人要做什麼。我之前才20幾歲，很年
    輕，沒有接觸這些東西，也不懂。他告訴我開公司要賣五金
    類的東西，我不知道他為何找我擔任負責人，當時我工作不
    是很穩定，也沒有經濟來源，也有負債，黃大哥跟我們說如
    果願意擔任負責人，他會給我們一個人25萬元，但我們也沒
    有拿到這些錢，他每個月有給我們1萬元過生活，等到我們
    另外找到工作，等於他自己辦好之後，他就不理我們了。他
    會打電話給我們，問我們在哪裡，就拿錢給我們，都是他打
    電話給我們，我們也沒有想打電話給他，我們只是想趕快找
    工作維持生活，後來我找到保全的工作。我應徵保全工作時
    ，並沒有說我是公司的老闆。公司登記在哪裡我不清楚，我
    最近有收到稅捐處的通知，之前我的地址黃大哥要我遷到台
    北羅斯福路，後來我自己回去苗栗找工作，就自己將戶籍遷
    回苗栗。稅捐處給我的公文是催繳欠稅的通知，我沒有參與
    公司活動，稅捐處催繳我15萬元，我不清楚為何有這些帳款
    。我是國中畢業、識字，邱子雲年紀約35、36歲。我擔任
    本件公司負責人之前有做過攝影助理、保全，但工作很不穩
    定，我真的不知道這樣是擔任人頭，我完全不知道公司在幹
    什麼也沒想過要去做瞭解。每個月領1萬元，領了半年左右
    等語（見本院96年10月9日準備程序筆錄及96年12月19日審
    理筆錄）。又辯稱：雖曾經與邱子雲談妥提供證件擔任範文
    公司之負責人，取得證件後即交付黃春和，其後即未參與，
    亦未簽發任何範文公司之統一發票，整件事情均不知情等語
    。經查：
（一）、範文公司經臺北市政府建設局於88年12月10日核准申請
        設立登記，以同案被告邱子雲為負責人、被告甲○○為
        董事，後經臺北市商業管理處於92年5月12日以範文公
        司經核准開始營業後自行停止營業6個月以上，依據公
        司法第10條第2款之規定命令解散等情，為被告所不否
        認，並有範文公司登記卷（見偵緝卷第81頁以下、偵查
        卷第36頁以下）在卷可稽；又範文公司亦於89年2月間
        開立統一發票9張，合計銷售額591萬5,080元，分別交
        付聯寬工程有限公司、綠森林紙製品股份有限公司、電
        通得利有限公司等營業人，作為進項憑證，更開立統一
        發票15張，合計銷售額201萬0,100元，交付畢柯公司充
        作進項憑證，均供為營業稅稅捐扣抵等事實，亦有94年
        度偵緝字第1942號卷附之範文公司之臺北市稅捐稽徵處
        營利事業設立登記資料、營利事業統一發證設立登記申
        請書、專案申請調檔統一發票查核名冊、清單（包括進
        、銷項）及臺北市稅捐稽徵處稽查涉嫌虛設行號相關資
        料分析表等在卷可參，是被告邱子雲擔任負責人之範文
        公司確實交付上開統一發票供他公司為會計憑證並為報
        稅扣抵。又同一期間範文公司之進項發票100%來源係鈺
        奇工程有限公司，共計12紙、844萬8千元，而鈺奇工程
        有限公司亦同涉虛設行號經調查中等情，亦有前開專案
        申請調檔統一發票查核名冊、清單（包括進、銷項）及
        臺北市稅捐稽徵處稽查涉嫌虛設行號相關資料分析表等
        在卷可參，是範文公司係虛設行號，虛偽開立不實交易
        之統一發票交付他人申報扣抵稅捐等事實，亦足認定。
（二）、又同案被告邱子雲擔任範文公司之負責人，係因被告引
        介而交付身分證件、授權代刻印章供公司使用等情，除
        為被告坦認外，業經證人即同案被告邱子雲於警訊證述
        明確（見偵緝卷第149頁，依據刑事訴訟法第159之3第2
        款之規定，因證人邱子雲現為植物人狀況無法到庭陳述
        ，故前開警訊具證據能力），是被告引介同案被告邱子
        雲擔任範文公司之負責人乙節亦堪以認定。
（三）、細查本件相關辦理範文公司登記之文件（見偵緝卷第82
        頁以下），其中1、向臺北市政府建設局辦理申請登記
        之文件，如公司章程、設立登記申請書、委託書，均係
        打字、蓋印，並無任何可資辨認屬被告之「手書」，出
        具名義者，亦為「邱子雲」，並非被告，另2、向商業
        司申請公司設立登記預查名稱者，申請人為「胡朝庭」
        、申請代理人為「會計師梁金城」，亦非被告，再3、
        臺北市稅捐稽徵處營利事業設立登記資料卡中（見偵查
        卷第38頁），留存送件設立資料者除同案被告邱子雲外
        ，另係「蕭00000000」，亦非可認係被告，故由上開設
        立登記資料，無一可認與被告曾經為範文公司之設立參
        與或指示。是無證據顯示被告於取得同案被告邱子雲之
        證件轉交他人後，就範文公司相關之設立、營業有何涉
        入。
（四）、再本件證人黃春和於89年4月9日下午2時30分許，在臺
        北市○○○路、承德路口為警查獲扣得物品，係被告委
        託請求遊覽車公司司機運至嘉義等情，固據證人黃春和
        於原審證述明確，惟細查其中扣案物品除有同案被告邱
        子雲親自交付之身分證影本外，另有身分證正本2張（
        方榮裕、陳碧霜所有）、印章3枚（蔡明杉、邱子雲、
        務晟企業有限公司）、空白統一發票2本（上標明為「
        098法雅2-1」、「098法雅2-2」之89年3、4月票號：ZZ
        00000000起至Ｚ000000000聯式統一發票、票號ZV00000
        000起至ZV00000000號三聯式統一發票）、行動電話1具
        、SIM卡2張物，除據被告坦承係伊交予證人黃春和外，
        復經原審調取臺灣士林地方法院檢察署89年度偵字第
        10514號偵查卷、及90年度保管字第2780號贓證物品清
        單查閱、勘驗明確，有原審96年6月4日勘驗筆錄可查，
        是除同案被告自證人邱子雲處取得之身分證件外，並無
        相關任何範文公司之資料、印章、或統一發票章可資佐
        被告與範文公司有何關連；再經原審函詢扣案之空白統
        一發票究竟為何公司、何人具領，亦經函覆並無相關資
        料留存等情，亦有財政部財稅資料中心96年6月29日資
        二字第0960007074號函附卷可稽，則上開空白統一發票
        亦無證據顯示係屬範文公司所有，而難認該範文公司之
        統一發票為被告所掌控；是縱認證人黃春和處扣得物品
        均自被告處取得，因扣得物品均與範文公司無何關連，
        亦無開立發票應有之統一發票章、空白統一發票等物，
        亦難據此認定被告與範文公司有何聯繫，自難認被告係
        範文公司之實際負責人，而應就範文公司其後開立統一
        發票之行為負責。
（五）、故範文公司登記申請，並無證據足資證明係被告親為或
        指示，而牽涉其中，又引介他人擔任其他公司為人頭負
        責人，其原因所在多有，非僅「虛設行號、開立不實統
        一發票」一途，非全然非法，此外，即無其他證據足認
        被告有公訴人所指之犯行，至於卷附附表所示公司之營
        業稅稅籍資料查詢結果、進口報單總項資料查詢結果、
        申報資料、進銷交易、營業人銷售額與稅額申報書、營
        業稅年度資料查詢逐筆發票明細、進項來源明細、統一
        發票查核名冊等證物，僅足以證明該等公司確有逃漏稅
        捐之行為，然尚難據以認定被告犯罪，自無從推論被告
        之犯罪事實。
五、綜上所述，純由被告引介同案被告邱子雲擔任範文公司負責
    人之行為，尚難逕論被告參與範文公司之設立、或就範文公
    司其後開立發票行為均係「知情、或參與」，更無積極證據
    顯示被告係範文公司之實際負責人，故本件公訴人所提出之
    證據方法，尚無從使本院形成被告有罪之心證，復查無其他
    積極證據足認被告有公訴人所指之犯行，縱使被告所辯不能
    成立，亦不得僅以此認定被告犯罪。揆諸上開規定與說明，
    既無積極證據足資證明被告有上開犯行，不能證明其犯罪，
    自應為無罪判決之判決，原審因為被告無罪之諭知，即無不
    當，檢察官上訴意旨略以：原審諭知被告甲○○無罪，係以
    被告非範文公司之負責人，且範文公司之資料、印章或統一
    發票章均與被告甲○○無關，難認被告與範文公司之負責人
    邱子雲有何犯意聯絡，惟被告甲○○雖未擔任範文公司之負
    責人，但依臺北市稅捐稽徵處90年2月20日北市稽核丙字第
    9090302900號移送書所載範文公司、玄沁實業有限公司、竹
    詠企業有限公司、鈺奇工程有限公司、畢柯實業有限公司等
    虛設行號公司登記之股東甲○○、邱子雲、胡朝庭、劉英哲
    、劉謹誠、薛茂昌、翁維駿、黃建清、葉明德等人，互為登
    記股東，上開虛設行號公司，顯然屬同一集團，而被告甲○
    ○亦同時為範文公司、玄沁實業有限公司、畢柯實業有限公
    司等虛設行號之股東，再邱子雲亦證述，其身分證、印章均
    係交予被告甲○○，辦理股東資料申請之用，此亦為被告甲
    ○○所供承在卷，被告甲○○顯然係以擔任虛設行號之股東
    及辦理虛設行號公司登記為業，為該集團之成員無誤，對於
    同案被告邱子雲任範文公司之人頭負責人，而實際要開立不
    實之統一發票，或交與同屬虛設行號之其他公司作為進銷項
    憑證，製造交易紀錄，來達逃漏營業稅之目的，怎可諉而不
    知，原審僅以上述理由，而認被告甲○○與虛設行號之範文
    公司無關，而為無罪之諭知，似嫌率斷云云，固非無見，惟
    查被告之犯罪，尚不能證明已如前述，且上訴意旨指訴被告
    犯罪部分，亦僅屬臆測之詞，非可據以認並被告犯罪，其上
    訴為無理由，應予駁回。
據上論斷，應依刑事訴訟法第368條，判決如主文。
本案經檢察官丁樹蘭到庭執行職務。
中　　華　　民　　國　　96　　年　　12　　月　　31　　日
　　　　　　　　　刑事第七庭審判長法　官　黃麗生
　　　　　　　　　　　　　　　　  法　官　黃國忠
　　　　　　　　　　　　　　　　  法　官　江國華
以上正本證明與原本無異。
如不服本判決，應於收受送達後10日內向本院提出上訴書狀，其
未敘述上訴之理由者並得於提起上訴後10日內向本院補提理由書
（均須按他造當事人之人數附繕本）。
                                  書記官  陳玉嬋
中　　華　　民　　國　　97　　年　　1 　　月　　3 　　日
